【裁判字號】    95,建上更(二),61
【裁判日期】    970812
【裁判案由】    給付工程款等
【裁判全文】
臺灣高等法院臺中分院民事判決      95年度建上更(二)字第61號
上  訴  人  中華工程股份有限公司
法定代理人  戊○○
訴訟代理人  榆政律師
            黃翊琇律師
            張育華律師
被上訴人    臺中市環境保護局
法定代理人  甲○○
訴訟代理人  林志忠律師
            陳國華律師
上列當事人間給付工程款等事件，上訴人對於中華民國91年05月
30日臺灣臺中地方法院89年度重訴字第 915號第一審判決提起上
訴，經最高法院第2次發回更審，本院於97年7月29日言詞辯論終
結，判決如下：
    主  文
原判決關於駁回上訴人後開第二項之訴及該部分假執行之聲請暨
訴訟費用之裁判（除確定部分外）廢棄。
上廢棄部分，被上訴人應再給付上訴人新台幣肆佰陸拾捌萬肆仟
參佰柒拾捌元，及其中貳佰伍拾陸萬伍仟零捌元自民國八十九年
五月二十七日起至清償日止，按年息百分之五計算之利息。
第一、二審訴訟費用（除確定部分外）由被上訴人負擔。
本判決第二項所命給付，於上訴人以新台幣壹佰伍拾陸萬貳仟元
現金或同面額之合作金庫銀行股份有限公司東台北分行可轉讓定
期存單供擔保後，得假執行，但被上訴人如於執行標的物拍定或
變賣前，以新台幣肆佰陸拾捌萬肆仟參佰柒拾捌元為上訴人供擔
保後，得免為假執行。
    事實及理由
一、上訴人中華工程股份有限公司（以下簡稱中華工程公司）起
    訴主張：兩造於民國84年3月7日訂立承攬工程契約，由其承
    攬台中市垃圾衛生掩埋場第三期土建工程（下簡稱系爭工程
    或系爭工程契約），而該工程已於約定期限屆至前全部完工
    ，詎被上訴人台中市環境保護局（以下簡稱台中市環保局）
    竟以其逾期10日為由扣款新台幣（下同）320 萬6260元，且
    台中市環保局在工程期間遲延給付84年07月20日、10月17日
    、85年1月31日、5月27日、12月30日、86年6月24日等6期估
    驗工程款及遲延給付工程尾款，合計 393萬8792元並應按法
    定利率即年息百分之 5加計遲延利息．（上開逾期完工扣款
    、估驗款、工款尾款等合計 714萬5052元），為此依系爭承
    攬工程契約之法律關係，提起本件訴訟。
    被上訴人台中市環保局則以：本件工程完工期限為86年9月1
    日，中華工程公司遲至86年09月11日始完工，其依約按逾期
    日數10日扣款並無違誤；至於其給付中華工程公司之各期工
    程款均本於契約之約定，並無拖欠等語置辯。
二、本件中華工程公司於原審起訴聲明，求為判決：(一)台中市環
    保局應給付中華工程公司714萬5052元，及其中320萬6260元
    自89年5月27日起至清償日止，按週年利率百分之5計算之利
    息。(二)中華工程公司願供現金或同面額之中國國際商業銀行
    大安分行可轉讓定期存單為擔保，請准宣告假執行。原審對
    於中華工程公司之請求，判決中華工程公司部分勝訴（即：
    台中市環保局應給付中華工程公司 142萬3986元《含系爭逾
    期完工扣款 2日即64萬1252元、系爭估驗款38萬7873元【原
    審雖將38萬7766元，誤為38萬7873元，但兩造同意以38萬78
    73元計算，見本院91年度上字第245號卷第267頁】及系爭工
    款尾款39萬4861元》，及其中64萬1252元自89年05月27日起
    至清償日止，按週年利率百分之 5計算之利息。），並駁回
    中華工程公司其餘之訴，並就中華工程公司勝訴部分，為附
    條件假執行及免為假執行之宣告，中華工程公司就其敗訴部
    分，全部聲明不服。嗣經本院前審命台中市環保局再給付46
    8 萬4378元本息，並駁回中華工程公司其餘之上訴，此部分
    中華工程公司未據其聲明不服，已告確定。又台中市環保局
    就其第一審受敗訴判決部分，未據其聲明不服，亦告確定。
三、中華工程公司上訴後陳述：除與原判決所載相同部分予以引
    用外，補述略稱：
  (1)兩造於84年3月7日所訂立之系爭合約書第23條雖有中華工程
    公司如未依約完工應就逾期完工之天數每日按總工程款千分
    之 1支付違約金之約定，但兩造間就變更後之新增項目部分
    ，並未約定中華工程公司若逾期完工應支付懲罰性違約金之
    約定，兩造就此既無意思表示存在，被上訴人台中市環境保
    護局（以下簡稱台中市環保局）即不得就新增項目部分，在
    雙方無意思合致之情形下，認有原工程合約書第23條之適用
    ，台中市環保局主張中華工程公司應受違約罰款，而由中華
    工程公司應領取之系爭工程款中扣除，即非有據。
  (2)系爭工程約定之完工期限為86年09月16日，而非台中市環保
    局主張之86年9月1日，退步言之，縱如台中市環保局之主張
    系爭工程應於86年9月1日完工，中華工程公司亦已於86年08
    月30日完工，僅係因完工之工程中有一部分即北側斜坡植生
    及南側環場道路Ｃ＋590至Ｃ＋800段遭颱風沖毀損壞，並非
    尚未施作，而上述已施作被颱風沖毀之工程部分，係非可歸
    責於中華工程公司之事由，依兩造不爭執之系爭合約書第23
    條，台中市環保局即不得主張中華工程公司逾期完工應由工
    程款中每日扣除工程總價千分之 1。再退步言之，若中華工
    程公司應受逾期完工罰款，上訴人主張系爭合約約定之違約
    金過高，請依民法第 252條規定酌減違約金；又系爭工程大
    部分已依約如期完工，請依債權人即台中市環保局因一部履
    行所受利益，減少違約金。
  (3)再就估驗計價實際作業程序觀之，以第二次估驗為例，第二
    次營繕工程估驗計價單係由台中市環保局依當月所完工部分
    製表，交由中華工程公司簽認，若台中市環保局認為中華工
    程公司所承作之工作如有營繕工程投標須知第8條第5項之情
    事者，得停止計價，或有任何瑕疵亦可從計價單予以刪除暫
    不計給，其決定權均在台中市環保局手中，完全符合工程合
    約書第21條第 2款手改之約定及營繕工程投標須知第8條第2
    項之規定，台中市環保局應於各月底前，完成當月所完工部
    分之估驗計價及付九成款。若台中市環保局未於當月底付九
    成款，依工程合約書第24條第 1款之規定：「甲方（指台中
    市環保局）有按期（即指按月）付款之義務，如每期付款超
    過上開各條規定 7日以上，致乙方（指中華工程公司）遭受
    損失，應由甲方賠償之」，是台中市環保局若逾次月 7日猶
    未付款，即應對中華工程公司負遲延之損害賠償責任。
  (4)第一審判決就上訴人所請求 6次估驗計價付款遲延部分，認
    為「應認被告應在原告送達領款發票日起 3日內始負付款義
    務，並再加計 7日寬限期起為遲延利息起算日」，惟此係原
    審創設之規定，而非兩造間之約定，兩造間僅就尾款部分，
    依工程合約書第19條第(一)款之規定：「俟驗收合格後，經甲
    方通知乙方送達領款發票日起 3日內付清承包價款」始有送
    達領款發票日起 3日內付清承包價款之約定；至各期估驗計
    價付款部分，則無工程合約書第19條第(一)款之適用，而應適
    用手改之工程合約書第21條第(二)款、營繕工程投標須知第 8
    條第 2項、工程合約書第24條第(一)款之約定。兩造間既有手
    改之工程合約書第21條第(二)款、營繕工程投標須知第 8條第
    2項、工程合約書第214條第(一)款之明文約定，即無法律漏洞
    可言，原審不應漠視前揭約定之存在，故原審就此應無創設
    契約規範之權力。詳言之，依工程合約書第21條第 2款手改
    之約定及營繕工程投標須知第8條第2項之規定，台中市環保
    局應於各月底前，完成當月所完工部分之估驗計價及付九成
    款。若台中市環保局未於當月底付九成款，依工程合約書第
    24條第 1款之規定：「甲方（指台中市環保局）有按期（即
    指按月）付款之義務，如每期付款超過上開各條規定 7日以
    上，致乙方（指中華工程公司）遭受損失，應由甲方賠償之
    。」是即逾次月 7日猶未付款，即應對上訴人負遲延之損害
    賠償責任。
  (5)關於第二口地下監測井究於何時完成？又完成後遭何人損壞
    ？此等毀損之事由是否屬於不可歸責於中華工程公司所致？
    首查中華工程公司全部工程已於86年08月30日完工，其中
      中華工程公司就第二口地下監測井之工作早於86年07月17
      日前即已完成，並經台中市環保局至現場進行檢驗，得由
      中華工程公司逐日製作之施工日誌86年07月18日所載內容
      得見：「86.07.18．．．C＋350第二監測井下管ψ×2GIP
      14支（1支6"）第一口監測井Ｃ＋20ψ×2GIP 13支環保局
      游先生顧問公司林裕翔會同檢驗」由上揭紀錄可知，倘中
      華工程公司並未完成該細項工程，則台中市環保局及其顧
      問焉有可能親赴現場檢驗，是中華工程公司確實已於86年
      7月17日完成第二口監測井。而第二口監測井於86年8月23
      日遭第三人破壞之事實，亦得參諸中華工程公司86年08月
      23日之施工日誌所載：「日期：86年08月23日．．．第二
      監測井遭三越破壞」等語，可證第二口監測井係於中華工
      程公司於完成後遭第三人損壞。上揭施工日誌均為中華工
      程公司之現場工地主任逐日填載，且同頁前後尚有其他工
      程事項之註記，其係屬整體連貫之紀錄，其真實性自不容
      質疑。此外，中華工程公司至遲已於86年09月11日前完成
      修繕等事實，台中市環保局並不爭執。
    又本件前經  鈞院依法詢問證人乙○○（即台中市環保局
      機關委任之監造公司之主任）並經其結證表示系爭第二口
      工作井被破壞「應該是在86年 8月份發現。在還沒竣工前
      就發現」及「（86年 8月）之前就知道，而且我們有開協
      調會。當時是在釐清本件責任，中華工程早已搬出該施工
      區域」等語。又證人乙○○在回答台中市環保局訴訟代理
      人詢問「為何施工日誌記載86年07月18日還有繼續施工？
      」時回答「這部分應該是記載錯誤，應該是第三口井的位
      置，因為第二口井已經施工完畢」。換言之，證人乙○○
      已證述第二口監測井之完工時點係早於86年07月18日前，
      且依證人之證述及相關卷證資料，均顯示系爭第二口監測
      井之座落地點並非中華工程公司所管領之工地，而係第三
      人三越公司之施工區域，且第二口監測井極有可能係遭第
      三人外力破壞，由於中華工程公司當時已無在該區域內施
      工，故應非中華工程公司自行破壞。綜上，中華工程公司
      既已於完工期限前完成系爭第二口監測井之施作後始遭第
      三人破壞，則修繕事項自僅屬於危險負擔之討論而已，況
      本件中華工程公司已自行雇工修復且未向台中市環保局請
      求任何修繕費用，故應無遲延之情形。
    第二口地下監測井之位置係於第三人三越公司管領之工區
      內：
      1.證人乙○○亦結證第二口監測井完成後「有被破壞，該
        口井是座落於三越公司污水處理廠的工區內」、「因為
        該口井露出地面約50公分，我們判斷可能是施工機具碰
        壞」及「中華工程早已搬出該施工區域」等語，足證系
        爭第二口監測井係座落於三越公司之工區內，以及被破
        壞時中華工程公司已不在該工區內工作，故第二口監測
        井自不可能為中華工程公司所破壞。
      2.中華工程公司就第二口地下監測井之工作既均已完成，
        自得依約向台中市環保局請求給付該部份之工程款，無
        論係依工程實務或交易習慣，中華工程公司有何理由或
        目的去破壞該已完成之工作物？
      3.次查，第二口地下監測井雖係中華工程公司所負責施做
        ，但該工作物之座落位置係位於台中市環保局另行發包
        予第三人（三越公司）之工區內，此由「總平面配置圖
        」觀之，第二口地下監測井（以橘色螢光筆標示處）之
        位置係於三越公司所負責興建之污水處理廠工區內（以
        藍色標示處），故實際工地之管領及安全維護，實非中
        華工程公司所能與聞。
      4.綜上，足見中華工程公司完成第二口監測井後，因非屬
        中華工程公司應負責之工區，故並非中華工程公司得實
        際管領之工地，佐以中華工程公司並無理由於興建完成
        後自行破壞之道理，故第二口地下井遭破壞之事由自非
        屬中華工程公司之事由所致。
    台中市環保局迄無法舉證「因可歸責於中華工程公司之事
      由」，自不符合契約規定之科罰逾期罰款之要件：
      退步言，台中市環保局既係主張依據合約之規定得科罰逾
      期違約金，然觀諸合約規定，其得科罰違約金之要件必係
      可歸責於乙方（即中華工程公司）之事由致遲誤工期始足
      ，換言之，有關舉證責任自屬被上訴人應負擔，惟查：本
      件除前開中央產物保險公司之出險通知書載明「遭碰損」
      等語外，迄未見台中市環保局舉證說明何以能推論第二口
      地下監測井遭破壞係可歸責於中華工程公司之事由所致，
      故台中市環保局率爾計罰逾期違約金，亦嫌速斷。
    依據保險契約規定，第二口地下監測井係遭不可預測之破
      壞：
      況查，如以保險之觀念加以討論，保險法第 1條明文規定
      ：「本法所稱保險，謂．．．他方對於因不可預料或不可
      抗力之事故所致之損害，負擔賠償財物之行為。」足見保
      險公司對於承保事故，其必係因不可預料或不可抗力之事
      故所生之損害始有理賠出險之可能，本件既經向中央產物
      保險股份有限公司辦理出險在案（後雖因損害額未達保險
      合約自負額而未實際支付理賠金），足證本件確係因不可
      預料之情事所生之損害。再者，依據國際知名之工程保險
      協進會（Engineering Insurance Association, EIA）所
      訂之工程保險條款第 1條即明揭「本保險契約所載之承保
      工程在施工處所，於保險期間，因突發而不可預料之意外
      事故所致毀損或滅失．．．本公司對被保險人負賠償之責
      。」據此，可知工程營造保險出險並係於突發而不可預料
      之意外時始有理賠之可能。
    中華工程公司雖負將第二口地下監測井完成修繕之責任，
      但與工期計算應為二事：
      承前，第二口地下監測井遭破壞既無從證明係可歸責於中
      華工程公司之事由所生之破壞，中華工程公司依約固有負
      擔費用完成工作物修繕之責任，但尚不得逕稱有關修繕期
      間之工期不利益應由上訴人負擔。此得參考最高法院95年
      台上字第1161號民事判決理由意旨：「依約．．．於舖設
      瀝青混凝土前應予修復，上訴人（即承商）不得要求補償
      ，僅係約定修復之義務及費用由上訴人負擔，能否以此作
      為上訴人就路面損壞而重複施作，不得要求免計工期22工
      作天之依據，亦非無疑。」足見，有關工作物完成，如因
      非可歸責於上訴人之事由製需修繕或重複施作，中華工程
      公司固不得請求有關修繕或重複施作之費用（中華工程公
      司本工程亦未向台中市環保局請求），但非謂就修繕或重
      複施作期間之工期不得主張免計工期自明。故本件中，中
      華工程公司自得請求就此部份修繕期間不應計入工期，則
      實不生遲延之問題，從而並無逾期罰款之爭議。
    參考水利署之規定及案例，工程如受損而需拆除修復者，
      修復期間之工期應另行計算：
      再者，另舉經濟部水利署為例說明如參考其他機關有關類
      此之情況之計算工期方式，經查，如工程受有災害而需拆
      除重新修復者，水利署之作法係「得依實際情形分析核算
      所需工期，修復天數依原施工計畫核定工率計算」等語，
      足證如因災害而需修復之工期並不列計於原工期內，自不
      會認為修復期間超出完工期限而有遲延之問題（請見附件
      四）。
    民法第508條之危險負擔與得否展延工期是為二事：
      況查，台中市環保局雖引民法第508條第1項規定稱工作物
      於定作人受領前，如因非可歸責於雙方之事由有毀損滅失
      之情形，承攬人仍負應善盡修護之義務，固非無見，然本
      件中中華工程公司已自付費用完成修繕責任，已無爭議，
      然依前揭最高法院判決見解，自不宜將修繕費用之負擔與
      工期之計算混為一談，而應視修繕所須期間，給予合理不
      計工期時間始符公允。
    本件既因颱風造成邊坡植栽流失而得不計工期至86年09月
      11日，再行討論第二口地下監測井遭破壞之成因，似無必
      要：
      另一方面，有關本工程北側土堤邊坡植生因颱風過境遭部
      份流失，為二造不爭之事實，此亦得由台中市環保局民事
      答辯狀第 3頁第12行起所載「中華工程公司於申報竣工之
      時，系爭工程之北側邊坡土堤因颱風過經遭部份流失『尚
      在修補中』」等語足參，則台中市環保局既坦言中華工程
      公司就系爭工程係因颱風過境遭部份流失「尚在修補中」
      ，而所謂「尚在修補中」必是中華工程公司已先完成該部
      分之工作後因外力因素而意外毀損而再行修補之意，故中
      華工程公司已於申報完工日前即已完成該部分工作，殆無
      爭議，故中華工程公司所須負責者為修補責任，而非謂中
      華工程公司未施作完成此一工項，且此一因不可抗力因素
      所造成之破壞，自屬非可歸責於中華工程公司之事由，故
      其修繕期間不應計入工期自明，故自86年08月30日起至同
      年09月11日止，均屬不計工期之期間，而不得視為遲延。
      倘上揭論述有理由，則中華工程公司就北側土堤修繕期間
      （至86年09月11日止）不應計入工期，而依據監造單位所
      發函文（見第一審卷第67頁）亦稱「依現場實際施作情形
      於09月11日全部完成」等語，則此時，是否仍需討論第二
      口地下監測井所究由何人破壞及是否可歸責於中華工程公
      司之事由之必要？換言之，因為上揭不可抗力因素造成原
      完成工作物流失而需補正之期間均得免計工期，則上訴人
      於86年09月11日修繕完成，自已無遲延問題，自無需再論
      究第二口地下井遭破壞部份之事由及原因。
    縱認仍有應有違約金之計罰，則本件亦應有酌減之事由與
      理由：
      退萬步言，縱  鈞院仍認應以中華工程公司修復第二口地
      下監測井作為完工日，而上訴人遲至09月11日始將本項修
      復完成，而仍應計罰逾期違約金，則中華工程公司必須特
      別陳明，本工項並非原合約工作項目，而係台中市環保局
      變更設計增加施作之工作項目，中華工程公司就原合約工
      作項目已全數施做完成，並未遲延，已為二造所不爭執之
      事實。則就此工項縱有遲延（中華工程公司仍否認），則
      計算逾期違約金之標準自應以此部份之工程款，而非以合
      約總工程款作為計算違約金之基礎，否則顯失公平。蓋中
      華工程公司如拒絕施做此部份之額外工程，固無法領取此
      部份之工程款計 867,670元，但豈有中華工程公司同意協
      助台中市環保局額外施做第二口地下監測井，卻反而遭議
      處超過額外施做部份工程款之逾期違約金三百餘萬元，此
      等結果除顯失公平外，亦明顯不符合違約金科罰之目的，
      故中華工程公司認如仍需科罰違約金，則就違約金計算基
      礎應以變更設計部份作為分母加以計算，始符公允。
  (5)關於本件工程款之支付，由中華工程公司按期申請估驗計價
    ，經台中市環保局就檢驗合格之價款通知中華工程公司提出
    發票等憑據請領後發給，則中華工程公司申請估驗後，台中
    市環保局應於何時估驗？就估驗結果應於何時通知中華工程
    公司？中華工程公司經通知後提出發票等憑據請領價款時，
    台中市環保局應於何時發給？
    按合約投標須知第8條第5款約定，兩造均有按期辦理估驗
      計價之義務，並不得延期辦理，次按投標須知第8條第2項
      復規定開工後每月辦理估驗一次，支付該期工程款之九成
      款，再觀修改後之合約第21條第 2款則規定，工程開工後
      每月由台中市環保局將中華工程公司在該期內完成之工作
      估驗計價，支付該期估驗計價百分之90，足見無論依據投
      標須知或合約條款，均足得出台中市環保局應負有每月給
      付工程款之義務。況再參諸工程合約第24條第 1款之規定
      ，台中市環保局有按期付款之義務，如每期付款超過上開
      各條規定 7日以上，致中華工程公司遭受損失，應由甲方
      賠償之。則益證台中市環保局有「按期付款」之義務之期
      限，即指台中市環保局應按月給付工程款，此乃文義解釋
      所得之結論，否則如無付款期限之約定或義務，則何需作
      第24條之規定。
    惟此處應探究者為台中市環保局按期付款之期限約定為何
      ？實則，若合約之解釋應當事人間之真意，不得拘泥於文
      字，但若文義已明時，足以表明當事人真意，無須別事他
      求時，則不捨契約文字而更為曲解，此有最高法院17年上
      字第 111號判例可稽。是自本合約之文義觀之，台中市環
      保局應每月支付工程估驗款，且如超過合約條款規定 7日
      以上者，台中市環保局即需負擔損害賠償責任。
    再由本條項之規定目的觀之，無非係約束台中市環保局藉
      故不辦理估驗計價或拖延估驗計價，使計價金額不明確，
      進而造成中華工程公司之損害。是以，相關估驗計價條款
      之約定，均已明指台中市環保局應於收受上訴人報請估驗
      計價時，即應立即處理，並在查估無誤且無任何得拒絕估
      驗計價之情形下，即發給估驗計價款之九成，以使中華工
      程公司得及時領款，以避免財務之負擔，而影響工程之進
      行。
    發回前原審判決據此論述，認定應係以中華工程公司申請
      估驗日加計一個月（30日）再加計 7日作（即37日）為台
      中市環保局給付估驗計價款之期限，已考量台中市環保局
      ，從而已係探求當事人真意及符合工程實務經驗所得之結
      果，較諸中華工程公司所主張之15日為寬厚，殊難理解有
      何不當之處。
    台中市環保局雖另抗辯應以中華工程公司開立工程款之統
      一發票日作為起算台中市環保局之付款期限云云，但綜觀
      本合約內並未如是規定，自難僅憑台中市環保局一己之陳
      述即予採信。至最高法院認為本件工程款之支付，應由中
      華工程公司按期申請估驗計價，經台中市環保局就檢驗合
      格之價款通知中華工程公司提出發票等憑據請領後發給等
      語，其中有關台中市環保局給付工程款之期程似係擴張了
      合約所無之條件，蓋發回前原審判決已查明，本合約內除
      第19條第 1款有約定有關尾款之請領必須以發票請款外，
      其餘各條款並未規定中華工程公司必需先行檢送統一發票
      後，台中市環保局始負擔給付估驗工程款之義務，故自應
      回歸合約書第21條第 2款及營繕工程投標須知第8條第2項
      之規定，故中華工程公司是否檢附發票，尚不得據以作為
      判斷台中市環保局給付估驗工程款義務期限之要件。否則
      無異容忍台中市環保局得不附任何理由即不辦理或得任意
      拖延辦理估驗計價，蓋此時因尚未通知中華工程公司開立
      統一發票，均不產生遲延給付之責任，絕非合約設計之初
      衷與目的。
    況查，兩造間之合約係由台中市環保局所片面自行製作，
      並廣泛適用於其發包之公共工程之用，中華工程公司並無
      置喙之餘地，故性質上實屬民法第247條之1所稱之定型化
      契約，故縱本件確有契約條款發生文義不明或解讀之爭議
      （中華工程公司仍否認），則在解釋上自應採對台中市環
      保局不利之方向為之，尚不得憑信台中市環保局之解釋即
      採為裁判之基礎。是以本件尚無應以中華工程公司提出統
      一發票始作為付款期限之起算日，而圖脫免遲延給付之責
      任。
    實則，再由  鈞院前依職權向行政院公共工程委員會（下
      稱工程會）函查系爭工程估驗及計價期限之爭議，並獲工
      程會覆函（即97年6月9日工程企字第 09700228780號函）
      具體表示「依行政院90年02月23日行政院臺90會授三字第
      01583 號函頒『公款支付時限及處理應行注意事項（下稱
      注意事項）』第 9點規定：『工程款項付款期限及審核程
      序，契約有規定者，應確實依契約規定辦理；契約未規定
      者，依下列規定辦理：(一)估驗計價者，各機關於廠商提出
      估驗計價表（單）後，至遲應於 5日內完成審核程序，並
      於接到廠商提出請款單據後5日內付款（第2款）』，第10
      點並有通知補正規定。爰此，契約如未載明機關辦理估驗
      計價之審核及付款期限，適用上開注意事項之規定；機關
      逾期付款所致之損害賠償，依來函所附契約第24條規定辦
      理」等語。準此，依據上揭注意事項之規定，台中市環保
      局實有義務於中華工程公司提出估驗計價申請後 5日內完
      成審核，並於中華工程公司提出請款單據後 5日內付款，
      故如台中市環保局未於中華工程公司提出估驗計價申請後
      5 日內完成審核即有遲延；另台中市環保局如未能於中華
      工程公司提出請款單據後 5日內付款者，亦屬遲延，即應
      依據契約第24條規定給付損害賠償，故以最嚴謹之標準看
      待，本件之計價給付期限應自申請人申請估驗後加計 5日
      再加計付款期呈 5日（即10日）作為中華工程公司給付估
      驗計價款期限，此乃當然之理。
    台中市環保局雖辯稱契約訂立當時並無該注意事項之約定
      並謂本件應無適用之理云云，惟查注意事項係基於工程實
      務及機關辦理相關業務所制定而要求國內各級機關遵行之
      規定，雖其頒訂期間在本契約期間以後，但並非無參考之
      價值，台中市環保局僅以此為由即認無參採之必要云云，
      尚嫌速斷。且本件發回前原審判決係認定應係以中華工程
      公司申請估驗日加計一個月（30日）再加計 7日作（即37
      日）作為台中市環保局給付估驗計價款之期限，實已較前
      揭注意事項及工程會回函所示標準寬鬆，並已從寬考量台
      中市環保局之行政作業時間，從而已充分探求契約當事人
      真意並符合目前工程實務經驗所得之結果，同時亦較諸中
      華工程公司所主張之15日為寬厚，故前審判決應無不得採
      之理。
四、被上訴人台中市環保局陳述：除引用原判決書之記載外，補
    稱：
  (1)參酌最高法院發回意旨及兩造歷審之攻防，主要爭點之一，
    即在於是否有可歸責於中華工程公司之事由而逾期完工10日
    之情事：
    按本件兩造間系爭之台中市垃圾衛生掩埋場第三期土建工
      程之完工日期為86年09月11日。故中華工程公司雖於86年
      9月1日以86中工台中發字第2542號函報請竣工（申報之竣
      工日期為同年08月30日），惟因監造單位依現場施作之情
      形認為尚有部分工程尚未完工，故未准予報請竣工，嗣於
      同年09月11日工程實際完成後才准予報竣工，足見系爭工
      程之完工日確為09月11日無訛。中華工程公司對此雖以監
      造單位旭豪工程之簽註意見及中央產物保險股份有限公司
      之出險通知書主張該工程於08月30日即已完工云云。然查
      ，依前開中華工程公司所提監造單位之簽註意見以觀，中
      華工程公司於申報竣工之時，系爭工程之北側土堤邊坡土
      因颱風過境遭部分流失「尚在修補中」，可見中華工程公
      司於9月1日報請竣工時，其工程確實尚未完工，中華工程
      公司或以其係颱風所致之損壞云云，冀圖卸責。且依工程
      慣例而言，無論工程究係根本未施作或雖施作但遭天災破
      壞抑或施作之工程悖於契約之約定，對於定作人均屬尚未
      完工，應無疑義，本件工程縱有因颱風過境而受損壞之情
      形，然颱風侵襲之時間為8月29日，是該損壞之情事於8月
      29日即已造成，中華工程公司自當儘速修補完工以符契之
      本旨，詎中華工程公司未思此圖，旋於未經修補完成前之
      9月1日即申報該工程已於08月30日竣工，顯然無視該等損
      壞情形之存在，自不能僅以中華工程公司單方之申報即認
      該工程已然完工，其情至明。況且，前開監工單位之簽註
      意見中亦指出「第二口地下監測井遭損壞，尚修理中」，
      對照中央產物保險股份有限公司之出險通知書載述內容以
      觀，該監測井於86年08月23日即遭碰損無法啟動運轉，中
      華工程公司竟無視此情，於該損壞修復前即申報完工，更
      見其申報之際工程確實尚未完工，其情灼然。更且，監工
      單位於前開簽註意見第二點中更明指：「依現場實際施作
      情形於09月11日全部竣工」，益見系爭本程之完工日應為
      86年09月11日，故中華工程公司確實延誤工期，要無疑義
      。
    中華工程公司於  鈞院審理期間，雖更改先前之主張，表
      示系爭第二口地下監測井並非颱風所碰壞，而係由第三人
      三越公司於其施作完成後所損壞，並舉出丁○○（中華工
      程公司員工）、丙○○（中華工程公司之下包商），以及
      乙○○（監造單位之工程師）等到庭為證，欲證明該第二
      地下監測井早於85年 7月間即已完工云云。惟查上開證人
      到庭證述，與系爭監測井損壞之時間已逾10年，證人等是
      否能清楚記憶系爭第二口地下監測井完工之時間，不能無
      疑，況且：依證人即本件系爭工程進行時，擔任中華工程
      公司公司系爭工程工務所主任之丁○○於  鈞院97年3月3
      日開庭時所證述之內容以觀，可知：證人雖表示系爭第二
      口地下監測井在85年7月4日左右完工云云，但是台中市環
      保局代理人詢其：「第二監測井在85年7月4日埋入管子後
      ，直到發現被破壞之前，你們公司有無對該監測井作任何
      工作？」時，證人亦答稱：「有。擺內管，作抽水用。」
      等語，顯見其於86年間仍然對於第二監測井施工，則其所
      謂第二監測井於85年7月4日左右即已完成云云，自非事實
      。其次，暫不論系爭第二地下監測井是否在85年間即完工
      ，然依證人丁○○之證詞以觀，自85年7月至86年9月，台
      中市環保局並未就系爭第二監測井進行驗收，中華工程公
      司亦未將系爭第二監測井交付予台中市環保局，故無論其
      是否曾經施作完成，對於在86年8月底及9月初進行驗收之
      台中市環保局而言，均不重要。又依證人即旭豪工程顧問
      有限公司之監造主任乙○○之證詞，可知中華工程公司於
      86年 8月之前即曾經表示過，系爭第二地下監測井有遭破
      壞之情事，然而依乙○○之證詞以觀，可知：「（法官問
      ：後來壞掉後，有無修復？）在他們呈報竣工時，還沒有
      完成，我在竣工報告記載尚未修復完成。」等語，則中華
      工程公司在早已知悉系爭地下監測井有損壞之情形下，仍
      在未經修復之情形下，即申報竣工，其情至明。
  (2)其次，本訴之另一爭點，即為台中市環保局是否於各期工程
    款之給付，有所延誤：
    按，「給付有確定期限者，債務人自期限屆滿時起，負遲
      延責任。」；「給付無確定期限者，債務人於債權人得請
      求給付時，經其催告而未為給付，自受催告時起，負遲延
      責任。其經債權人起訴而送達訴狀，或依督促程序送達支
      付命令，或為其他相類之行為者，與催告有同一之效力。
      」民法第229條第1項、第2項分別定有明文。
    系爭合約書第24條第 1項固規定：「甲方有按期付款之義
      務，如每期付款超過上開各條規定 7日以上，致乙方遭受
      損害，應由甲方賠償之」，然關於甲方即台中市環保局究
      應付款之確切時間，契約書中並無明文之約定，換言之，
      本件各期工程款之給付，契約中並未明定付款期日；對此
      ，中華工程公司雖援引契約第21條第 2項之規定為據，惟
      該條項之規定，係指工程開工後由甲方（台中市環保局）
      每月對於乙方（中華工程公司）所完成之工程估驗計價，
      支付估驗計價百分之90，然該條項之約定事實上僅係就工
      程進行中關於估驗工程進度並計算價金之時間，予以明文
      而已，至於應付工程款之確切日期究竟為何，則未見明文
      ，實難僅憑該條項之約定認為系爭契約對於個期工程款之
      支付有約定付款期日，甚至據而指摘台中市環保局有遲付
      工程款之情事，更不能僅依該條項之規定即認為中華工程
      公司報請估驗時，即認台中市環保局已負有給付價金之義
      務；蓋以，報請估驗僅係由承攬工程之 1方表明其已完工
      之工程，要求雙方會同查估檢驗已完成之工程項目及工程
      款之金額而已，至於估驗結果是否確與承攬人所報驗之工
      程項目相同、是否符合定作人之要求等情，均無法確定，
      自難遽以承攬人報請估驗即認為定作人之付款期限已屆至
      。工程合約書第24條第 1項雖規定：「甲方有按期付款之
      義務，如每期付款超過上開各條規定 7日以上，致乙方遭
      受損害，應由甲方賠償之」，然關於甲方即台中市環保局
      應付款之確切時間，契約書中並無明文之約定；對此，中
      華工程公司雖援引工程合約書第21條第 2項（手改修正版
      ）之約定為據，惟本件之爭點厥為：究係何造有按月辦理
      估驗之義務？中華工程公司報請估驗時，台中市環保局是
      否即有付款義務？就此部分，兩造契約約款依序臚列如下
      ：1.營繕工程投標須知第8條第2款規定：「開工後每月辦
      理估驗一次，支付該期估驗計價之 9成款。」2.工程合約
      第21條第 2款規定（未修正印刷版）：「工程開工後每15
      日甲方將乙方在該期內完成之工程估驗計價，支付該期工
      程估驗計價百分之95，如遇物價指數應予調整時，則在每
      月底按進度計算補行計價。」3.工程合約第21條第 2款規
      定（手寫修正版）：「工程開工後每月甲方將乙方在該期
      內完成之工程估驗計價，支付該期工程估驗計價百分之90
      。」4.工程合約書補充說明書附註 1規定：「本工程合約
      第21條第 2款修正為：工程開工後每15日得由乙方申請甲
      方就該期內完成之工程估驗計價檢驗合格後，支付該期估
      驗計價百分之95。」上開條款之約定，事實上僅係就工程
      進行中關於估驗工程進度並計算價金之時間，予以明文而
      已，至於給付各期工程款之確切日期究竟為何，根本迄未
      明文規定，要難據以為台中市環保局應給付價金之請求權
      基礎。然查，工程合約第21條第 2款（手寫修正版）僅將
      印刷版約款之「15日」改為「月」、「百分之95」改為「
      百分之90」，並刪除後段「按物價調整」之約款而已，並
      未排除工程合約書補充說明書附註 1之適用，否則於兩造
      簽約修改同時，必會將合約後附之工程合約書補充說明書
      附註1刪除，或明文排除其適用。況補充說明附註1之規定
      係專為修正工程合約第21條第 2款之規定而設，且其規定
      相較於工程合約第21條第 2款之規定更加具體、明確，故
      本件仍有補充說明書附註 1約款之適用，僅解釋上應將補
      充說明附註 1約款中之「15日」改為「月」、「百分之95
      」改為「百分之90」，即謂「工程開工後，每月得由乙方
      （即中華工程公司）申請甲方（即台中市環保局）就該期
      內完成之工程估驗合格後，支付該期估驗計價百分之90」
      。足見中華工程公司有先報請估驗之義務，台中市環保局
      之付款義務並非自中華工程公司報請估驗時起算，至少須
      嗣估驗完畢確認已完成之工程範圍後，始能確定台中市環
      保局應付之金額，其情至明。承上，「按月報請估驗」既
      係投標廠商即中華工程公司之義務（併可參照營繕工程合
      約第8條第5款之規定），是以本件係中華工程公司違反規
      定未按月報請估驗在先，竟反指台中市環保局未按其報請
      之日付款，中華工程公司之請求顯然有違契約之誠信、公
      平原則。況以，「報請估驗」僅係由承攬人表明其已完工
      之工程，要求會同查估檢驗已完成之工程項目及工程款之
      金額而已，至於估驗結果是否確與承攬人所報驗之工程項
      目相同、是否符合定作人之要求等情，均尚待確定，自難
      遽以承攬人「報請估驗」即認為定作人之付款期限已屆至
      ，執是之故，工程估驗款之給付，定作人仍待完成估驗程
      序俾確定已完成工作之數額後，待承攬人送達發票正式提
      出請求該期工程款之意思表示後，定作人始有付款義務，
      此一解釋，不僅合於兩造合約書上開約定之文義及論理，
      復與交易習慣、工程慣例不相違背，另徵諸兩造歷次估驗
      計價及付款之實際流程，亦與上開程序相同（參照台中市
      環保局所提附件6至附件9估驗計價資料及流程），並可參
      照上開工程合約第19條第 1款之規定可知，中華工程公司
      逕以伊報請估驗之日為計算台中市環保局遲延付款之基準
      ，並指台中市環保局應賠償伊 393萬8792元云云，確屬無
      由。況且台中市環保局於受理原告報請估驗後，依行政程
      序法簽核派員估驗，均發現計價單之記載有非該次估驗項
      目（詳附件9之2營繕工程第二次估驗計價單、附件9之3營
      繕工程第二次估驗計價單、附件9之5中華工程公司（86）
      中工台中發字第 548號函）與現場丈量不符（詳附件9之2
      工程估驗紀錄、附件9之4，85年09月13日營繕工程驗收紀
      錄）、部分施工缺失（詳附件9之2營繕工程第二次估驗計
      價單、附件9之3第三次工程估驗紀錄、附件9之4，85年09
      月13日營繕工程驗收紀錄）、因展期、變更設計暫緩計價
      （詳附件9之4上訴人85年8月9日函）‥‥等情，台中市環
      保局乃委請中華工程公司重新估價或修補瑕疵，上開所舉
      ，均非因可歸責於台中市環保局之事由，致無法如期完成
      估驗計價，中華工程公司亦俟更正估驗計價表或修補瑕疵
      後，始開具發票向台中市環保局機關請款，自應以「送達
      請款發票時」台中市環保局始有付款義務；更遑論中華工
      程公司於上開歷次報請估驗及付款程序（自84年 7月迄87
      年 7月歷時三年）中，均未曾提出異議或催告台中市環保
      局機關按期付款，遲至89年05月26日始寄存證信函為本件
      之請求，益足證明台中市環保局於各期工程款辦理估驗期
      間，確係依循工程慣例辦理，即台中市環保局允准中華工
      程公司毋須每月按期報請估驗，待其完成一定階段始報請
      估驗，俟估驗完成由中華工程公司出具發票請款，其情至
      顯。綜上所述，台中市環保局確無遲付款之情，已足確認
      。退步言之，縱認台中市環保局偶有遲延付款之情事，至
      少應以中華工程公司正式就確定之金額出具發票請款時，
      台中市環保局始有付款義務，且本件既屬未定有履行期日
      之給付，揆諸前揭民法第229條第2項之規定，亦應自中華
      工程公司催告期滿，始有遲延責任可言。本件工程 6次估
      驗實領工程金額、發票日期、付款日期詳如證物四：歷次
      請款發票明細表所示，原審爰依上開規定判決台中市環保
      局應給付上訴人39萬4861元，並無違誤，尚屬合理。
    關於中華工程公司固引用行政院公共工程委員會訂之「工
      程採購契約範本」之規定，主張：估驗時應由廠商提出估
      驗明細單，機關至少應於 5日內完成審核程序，並於接到
      廠商提出請款單據後 5日內付款云云。惟查，本件系爭工
      程係於政府採購法施行前之工程案件，且兩造間在訂定系
      爭契約時，並未將上訴人所引用之工程採購契約範本內之
      條款列為契約之一部分，或契約之附件，則該契約範本之
      規定自不能作為解釋本契約之依據，應無疑義，中華工程
      公司以上開不具拘束兩造效力之契約範本做為其主張37日
      付款合理之依據，自屬無由。況且，按「系爭合約第24條
      付款辦法第 2款約定，系爭工程款應於初驗及正式驗收合
      格後給付，係屬不確定期限之債務，於系爭工程初驗合格
      及正式驗收合格後，豪志公司始得依次請求給付初驗款及
      工程尾款。縱認公視基金會於系爭工程可驗收時，因可歸
      責於其之事由而不為驗收，類推適用民法第101條第1項規
      定，應視為清償期已屆至，惟仍應經豪志公司催告，公視
      基金會自受催告時起始負遲延責任，而應給付法定遲延利
      息。」最高法院著有94年度台上字第1353號判決足資參照
      。至於  鈞院所詢，台中市環保局何時將估驗結果通知中
      華工程公司第節，實則，因估驗係由中華工程公司與台中
      市環保局兩造會同進行，因此估驗之結果於估驗完成同時
      ，中華工程公司即已知悉，對此，觀之台中市環保局於97
      年2月5日所提答辯狀附附件 9之歷次估驗報告中，均含有
      廠商（上訴人）工地負責人之簽章自明。由此，亦可知中
      華工程公司將報請估驗後至其開立發票止之時間，均認為
      係台中市環保局之審核時間云云，並非事實。
  (3)聲明：求為判決：駁回上訴人之上訴；如受不利判決願供擔
    保請准免予假執行。
      理  由
壹、程序方面：中華工程公司之法定代理人原為沈慶京，93年06
    月09日變更登記為戊○○，有上訴人公司變更登記表附卷可
    稽（見本院93年度建上更(一)第 9號卷第55至58頁），中華工
    程公司具狀聲明承受訴訟（見同卷第53、54頁），核無不合
    。台中市環保局之法定代理人原為張皇珍，93年04月26日變
    更為甲○○，有台中市政府93年4月19日府人仁任字第09300
    61279 號令附卷足憑（見同卷第44至46頁），台中市環保局
    具狀聲明承受訴訟（見同卷第42頁），亦無不合。
貳、實體方面：
一、本件中華工程公司主張：兩造於84年3月7日訂立承攬工程契
    約，由伊向台中市環保局承攬台中市垃圾衛生掩埋場第三期
    土建工程，伊已於約定期限屆至前完工，台中市環保局竟以
    伊逾期完工10日為由，拒未給付工程 320萬6260元，並於工
    程期間遲延給付 6期工程估驗款及工程尾款，伊因而受有按
    法定利率計算遲延利息之損害，其中估驗款部分計355萬091
    9元，工程尾款部分計38萬7873元，合計393萬8792元。伊已
    於89年05月26日以存證信函向台中市環保局請求等情，爰依
    承攬契約之法律關係，求為命台中市環保局給付上開工程款
    及利息損害714萬5052元，及其中320萬6260元自89年05月27
    日起算之法定遲延利息之判決（第一審判命台中市環保局給
    付工程款64萬1252元、估驗款利息39萬4861元及工程尾款利
    息38萬7873元，合計142萬3986元及其中64萬1252元自89年5
    月27日起算之法定遲延利息，駁回中華工程公司其餘之請求
    。台中市環保局敗訴部分，未據其聲明不服，已告確定。中
    華工程公司就其敗訴部分，提起上訴；本院前審命台中市環
    保局再給付 468萬4378元本息，並駁回中華工程公司其餘之
    上訴，此部分中華工程公司未據其聲明不服，已告確定。）
    台中市環保局則以：系爭工程約定完工期限為86年9月1日，
    中華工程公司遲至同年月11日始完工，逾期完工10日，伊依
    約扣款，並無不合，且依約已給付各期工程款，並無遲延等
    語，資為抗辯。
二、中華工程公司主張：被上訴人公開辦理系爭工程招標，84年
    02月28日開標結果，由伊公司得標，同年3月7日，兩造訂立
    系爭承攬合約書，約定由伊公司向台中市環保局承攬系爭工
    程，工程總價為 3億3900萬元，嗣經變更設計，辦理減帳後
    總工程款變更為 3億2062萬6000元；完工期限為：訂約後10
    日內開工，365 日曆天內完工，系爭工程已全部完工並經驗
    收完畢，台中市環保局以伊逾期完工10日為由，由應付之總
    工程款中扣款 320萬6260元等情，為台中市環保局所不爭，
    並有中華工程公司所提之系爭工程合約書、補充說明書、營
    繕工程投標須知、投標須知補充說明（見原審卷第30至45頁
    ）、營繕工程結算驗收證明書（見同卷第379、400頁）附卷
    可稽，中華工程公司此部分主張，堪信為真實。
三、關於中華工程公司請求台中市環保局再給付工程款256萬500
    8 元（即台中市環保局以中華工程公司逾期完工為由而扣除
    之工程款）部分：
  (1)中華工程公司起訴主張：系爭工程已全部完工，台中市環保
    局應依約給付工程款，台中市環保局以伊逾期完工10日為由
    ，由應付之總工程款中逕行扣款 320萬6260元，但伊並未逾
    期完工，台中市環保局不應由總工程款中扣除上述款項，應
    將上述款項全部給付伊等語。原審就此部分，認為中華工程
    公司逾期完工之日數僅8天，僅可扣款256萬50 08 元，台中
    市環保局以中華工程公司完工逾期10天而扣款320 萬6260元
    ，多扣64萬1252元（逾期2天之扣款數額）（0000000-00000
    00 =641252），因而判命台中市環保局應給付中華工程公司
    64萬1252元及法定遲延利息，台中市環保局對其所受此部分
    之不利判決並未聲明不服而告確定，是本院僅得審究台中市
    環保局所辯由系爭總工程款中扣除逾期8天完工之罰款256萬
    5008元是否可採。
  (2)中華工程公司就系爭工程是否逾期 8天完工而應負遲延責任
    ﹖
    系爭工程合約書第 4條約定：「工程期限：本工程應於雙
      方簽訂合約後10日內開工，並於 365日曆天內完成」（見
      原審卷第31頁），足見系爭工程係以「日曆天」計算工期
      。系爭工程施工後，因里民抗爭而變更設計，兩造於86年
      5月9日始就原合約變更設計新增項目部分完成議價；又兩
      造均主張變更設計新增項目之完工期限，係自86年05月10
      日起算，有中華工程公司所提「台中市環境保護局垃圾處
      理場各項重大列管工程（86年）5 月份工地會報紀錄」、
      台中市環境保護局86年6月7日86環行字第011375號函影本
      附卷可憑（見原審卷第60、62頁）。至於變更設計新增項
      目之工期，中華工程公司主張變更設計工程之工期為95日
      工作天，然為台中市環保局所否認，查上開變更設計新增
      項目之完工期限，經系爭工程之設計監造單位即旭豪工程
      顧問有限公司（以下稱旭豪公司）依工程預定進度表核對
      計算後，核定所需工期為85日曆天即可完工（即應於86年
      8月2日完工），該公司分別於86年6月4日以86旭中字第04
      4號函，以及86年06月16日86旭中字第047號函，將上述內
      容分別通知兩造，有各該函影本附卷可憑（見原審卷第10
      9 頁、第96頁），中華工程公司於86年9月8日寄給旭豪公
      司（副本寄給被上訴人）之86中工台中發字第2606號函說
      明第 2點，亦自承系爭工程之追加工程部分（按即指變更
      設計部分）之完工期限為86年8月2日無誤，有該函附卷可
      據（見同卷第97頁）；台中市環保局於86年09月24日致審
      計部台灣省台中市審計室之86環行字第 20172號函（副本
      寄給中華工程公司及旭豪公司）亦載稱變更設計工程所需
      之工期為85天，從變更工程議定日（86年5月9日）之隔日
      即86年05月10日起算，算滿85個日曆天即算至86年8月2日
      應完工，此有該函附卷足憑（見同卷第69頁），顯見系爭
      工程變更設計新增項目之工期為85日曆天，應於86年8月2
      日完工。再參以本件施工期間多次延展工期均按「日曆天
      」計算，有中華工程公司上開函文及台中市環保局86年08
      月13日環場字第16574號、86年8月24日環場字第1723
      6號、86年10月13日環場字第20843號函可佐（見原審卷
      第64至66，更足見兩造係以85「日曆天」計算工期，並非
      以95「工作天」計算工期，是中華工程公司主張系爭工程
      變更設計新增項目之工期為95日工作天云云，即無可採。
      雖中華工程公司於86年5月19日曾以中工台中發字第142
      7 號函（見原審卷第61頁）將系爭工程變更設計新增項目
      單價表及工程預定進度表檢送給台中市環保局，並註明新
      增項目預定工期為95工作天。台中市環保局亦曾於86年06
      月07日，以86環行字第011375號函（見原審卷第62頁、第
      148至151頁），將本件變更設計新增項目單價議定書呈送
      審計單位，有上開函文可按。查台中市環保局上開函文，
      載明：「主旨：檢陳台中市垃圾衛生掩埋場第三期土建工
      程變更設計新增項目單價議定書 1份，請核備。說明：一
      依據中華工程股份有限公司86年05月19日中工台中發字
      第1427號函辦理。二本案工程自86年05月10日起列計。」
      等語。惟該函文並無提及系爭工程變更設計新增項目之完
      工日數，僅載明變更設計新增項目工程之工期自86年05月
      10日起算工期，且該函文「說明一」之記載，亦僅係引述
      中華工程公司之來文字號，並無同意中華工程公司上述函
      文變更設計新增項目之施工日數以95工作天計算之含意，
      是台中市環保局辯稱上開函文對於中華工程公司函文所示
      內容並無回應之意一節，自屬可信。況系爭工程86年07月
      25日「台中市環境保護局垃圾處理場各項重大列管工程 7
      月份（第 4週）工地會報」「指示事項」猶載稱：「追加
      工程展延工期部分已簽辦，待有結論後再通知監造及施工
      單位（即中華工程公司）」等語，此有上開會議記錄可證
      ，若中華工程公司有同意變更設計新增工程項目之施工期
      限為95工作天，則台中市環保局上述工地會報應不致有變
      更設計新增項目施工工期確定後再通知中華工程公司之指
      示，由此更足佐證台中市環保局並無同意變更設計新增項
      目之工期應按95工作天計算。此外，復無其他任何證據足
      認被上訴人同意按95工作天計算工期，中華工程公司主張
      兩造就變更設計新增項目工程之工期應按95工作天計算云
      云，即非有據。
    如上所述，系爭變更設計新增項目之工期為85日曆天，應
      於86年8月2日完工，嗣經中華工程公司於86年9月8日致旭
      豪公司之86中工台中發字第2606號函說明二載稱：「本案
      追加工程原訂86年8月2日竣工，因天候因素環保局同意展
      延22日曆天至86年8月24日止，因86年8月7日至8月12日豪
      大雨來襲，環保局再同意展延六日曆天，因此工期應計算
      至86年08月30日止．．．」等語（見原審卷第97頁），台
      中市環保局分別於86年8月13日以86環場字第16574號函、
      於86年8月28日以86環場字第17236號函復中華工程公司同
      意中華工程公司上開函文展延工期22日及 6日之申請，此
      有上述函文 2件附卷足據（見原審卷第64、65頁）。足見
      台中市環保局就變更設計新增項目之工期，已同意展延22
      日曆天、6 日曆天，合計同意展延共28日曆天，而原定變
      更設計新增項目之工期為85日曆天即應於86年8月2日完工
      之情，已如前述，展延28日曆天後，應於86年08月30日完
      工。
    中華工程公司雖主張：系爭變更設計新增項目之工期縱為
      85日曆天，然依系爭工程補充說明書第14條第1項第3款（
      見發回前本院卷第133頁）：「每週星期日1天得列為免計
      工期」，若將每週星期日列為免計工期，則免計工期共有
      13日，最後應完工期限即為86年09月16日，縱依台中市環
      保局所主張中華工程公司係於86年09月11日完工，中華工
      程公司並無遲延完工可言等語。但為台中市環保局所否認
      。查系爭變更設計新增項目之工期為85日曆天，自86年05
      月10日起算至86年8月2日止，經展延工期22日曆天、6 日
      曆天（自86年8月7日至8月12日）後，工期應計算至86年8
      月30日止之情，業如上述，經核其關於日曆天之計算，並
      未扣除每週星期日。而系爭工程合約書及補充說明書附註
      ，均係預先印製，其中工程合約書第 4條之工程期限，同
      時印有「日曆天」、「工作天」之文字，並刪除「工作天
      」，而以 365「日曆天」為完工期限，有系爭工程契約書
      可考（見原審卷第31頁）。又兩造訂約後，曾在85年3月1
      日起至5月10日止展延工期71天即自85年03月1日起至同年
      5月1日止，有中華工程公司85年05月10日中工台中發字
      第842號函附卷可據（見原審卷第290頁），依該函所載，
      扣除71天，其扣除期間為自85年3月1日起至85年5月1日止
      ，3月份共31日，4月份共30日，加5月份1日，合計71日（
      31+30+1=71），顯見該函關於扣除日數之計算並未扣除每
      週之星期日，足見兩造所稱「日曆天」之計算方式悉以曆
      日為據，不得扣除星期日。再參酌：系爭工程施工規範「
      總則」之「一般規定」第16條約定：「1.以日曆天計算，
      依契約規定辦理。2.凡以工作天計算，晴雨天之準則．．
      ．．3.以工作天計算，下列假日得免計工期．．．．」，
      有該規範可參（見原審卷第46至50頁），足認上開「補充
      說明書附註」之文字應係預先印製以備契約當事人選擇作
      為「工作天」計算之標準。系爭契約既經兩造於訂約時選
      擇以「日曆天」計算工期，且對「日曆天」之計算方式悉
      以曆日為準，其意甚明。是中華工程公司主張上開工程期
      間仍應扣除週日共13天不計入工期云云，即屬無據。又系
      爭工程補充說明書第14條第1項第3款固規定：「每週星期
      日 1天得列為免計工期」，然此非但與「日曆天」之含義
      相牴觸，自不得將「週日」自工期中扣除，是中華工程公
      司辯稱「週日」應自工期中扣除云云，並無足採。
    台中市環保局主張中華工程公司係在86年09月11日全部完
      工云云，中華工程公司對此於本院前審辯稱：上開工程早
      已依約完工，係因颱風沖刷及第二口地下監測井遭碰損之
      不可歸責於伊事由致有未施作完成情事，台中市環保局不
      得以伊逾期完工而主張由系爭工程款中扣款等語；於本院
      則以：1.兩造間就變更後之新增項目部分，並未約定中華
      工程公司若逾期完工應支付懲罰性違約金之約定，兩造就
      此既無意思表示存在，台中市環保局即不得就新增項目部
      分，在雙方無意思合致之情形下，認有原工程合約書第23
      條之適用，台中市環保局主張伊應受違約罰款，即非有據
      ；2.系爭工程北側斜坡植生及南側環場道路Ｃ＋590 至Ｃ
      ＋ 800段遭颱風沖毀損壞，並非尚未施作，而上述已施作
      被颱風沖毀之工程部分，係非可歸責於伊之事由；3.第二
      口地下監測井之工作早於86年07月17日前即已完成，並經
      台中市環保局至現場進行檢驗，系爭第二口監測井之座落
      地點並非伊所管領之工地，而係第三人三越公司之施工區
      域，且第二口監測井極有可能係遭第三人外力破壞，由於
      伊當時已無在該區域內施工，故應非伊自行破壞，而係於
      86年08月23日遭第三人破壞；伊雖負將第二口地下監測井
      完成修繕之責任，但與工期計算應為二事，伊並無可歸責
      之事由；4.縱認仍有應有違約金之計罰，則本件亦應有酌
      減之事由與理由等語置辯。
    查中華工程公司主張「北側斜坡植生及南側環場道路ｃ+5
      90至ｃ+800段原已施做完成，因遭颱風沖刷遭部分流失，
      而於86年09月11日修補完成之事實，有中華工程公司於86
      年9月1日中工台中發字第2542號函（見發回前本院卷第
      284 頁、原審卷第67頁）旭豪公司，經旭豪公司簽註意見
      記載：「一、目前尚有北側土堤邊坡植生因颱風過境遭部
      分流失，修補中，及第二口地下監測井遭損壞，尚修復中
      ，其餘工作均完成」、二、依現場實際施作情形，於 9月
      11日全部完成」等語：及中華工程公司於86年9月8日中
      工台中發字第2606號函（見發回前本院卷第 282頁）旭豪
      公司，經旭豪公司簽註意見：「一截至 8月30日（指86年
      ）止尚有北側斜坡植生及南側環場道路ｃ+590至ｃ+800段
      遭颱風沖刷未施作完成，其餘大致完成」等語，足證北側
      斜坡植生及南側環場道路ｃ+590至ｃ+800段確遭颱風沖刷
      ，中華工程公司之上開主張，堪信真實。又系爭第二口地
      下監測井之位置係於第三人三越公司管領之工區內，此有
      「總平面配置圖」足證（見本院第 1宗卷第46頁），且為
      台中市環保局所不爭執之事實，故實際工地之管領及安全
      維護，實非中華工程公司所能與聞。而中華工程公司另主
      張其就第二口地下監測井之工作早於86年07月17日前即已
      完成，並經台中市環保局至現場進行檢驗，此由中華工程
      公司逐日製作之施工日誌86年7月18日所載內容「86.7.18
      ．．．C+350第二監測井下管ψ×2GIP14支（1支6"）第一
      口監測井  Ｃ＋20ψ×2 GIP 13支  環保局游先生顧問公
      司林裕翔會同檢驗」可證；蓋倘中華工程公司並未完成該
      細項工程，則台中市環保局及其顧問焉有可能親赴現場檢
      驗，是中華工程公司確實已於86年07月17日完成第二口監
      測井，應堪採信。中華工程公司另主張該第二口監測井於
      86年08月23日遭第三人破壞之事實（旭豪公司上開簽註意
      見僅記載「第二口地下監測井遭損壞，尚修復中」，與「
      北側土堤邊坡植生因颱風過境遭部分流失，修補中」顯有
      不同，自與86年08月29日之颱風侵襲無關），亦有中華工
      程公司86年08月23日之施工日誌所載：「日期：86年08月
      23日．．．第二監測井遭三越破壞」等語可證。上揭施工
      日誌均為中華工程公司之現場工地主任逐日填載，且同頁
      前後尚有其他工程事項之註記，其係屬整體連貫之紀錄，
      其真實性自無足疑。此外證人乙○○（即台中市環保局委
      任之監造公司之主任）於本院證稱「系爭第二口工作井被
      破壞「應該是在86年 8月份發現。在還沒竣工前就發現」
      及「（86年 8月）之前就知道，而且我們有開協調會。當
      時是在釐清本件責任，中華工程早已搬出該施工區域」、
      「因為該口井露出地面約50公分，我們判斷可能是施工機
      具碰壞」等語。又該證人在回答台中市環保局訴訟代理人
      詢問「為何施工日誌記載86年07月18日還有繼續施工？」
      時回答「這部分應該是記載錯誤，應該是第三口井的位置
      ，因為第二口井已經施工完畢」。是中華工程公司主張系
      爭第二口監測井已於完工期限前完成後，始遭第三人破壞
      云云，應堪採信。
    按兩造所不爭執之系爭合約書第23條約定：「逾期責任：
      由於乙方（即中華工程公司）之責任未能按第 4條規定期
      限內完工，每過期 1天須扣除工程總價千分之一」（見原
      審卷第34頁），依此約定，系爭工程若有逾期完工情事，
      此逾期完工應係可歸責於中華工程公司之事由，始有上述
      違約金約定之適用。依上開說明，足見系爭工程原已於86
      年08月30日完工，嗣因其中北側土堤邊坡植生因颱風過境
      遭部分沖失而修補中，以及第二口地下監測井遭損壞（非
      因颱風受損）而尚修復中，迨86年09月11日始全部修復完
      成。則系爭工程既原已依約於86年08月30日完工，僅北側
      土堤邊坡植生因不可抗力之颱風來襲而遭沖失；及第二口
      地下監測井非於中華工程公司負責保管區域內遭第三人損
      壞，均非可歸責於中華工程公司之事由，依上開系爭合約
      書第23條之約定，中華工程公司自不負遲延完工之責任，
      台中市環保局不得據以主張中華工程公司逾期完工每逾 1
      日扣除工程總價千分之一，台中市環保局辯稱中華工程公
      司逾期完工10日，按變更設計辦理減帳後總工程款3億206
      2萬6000元之千分之一計算，每日扣款 32萬0626元，10天
      應扣款 320萬6260元等語，核非有據，中華工程公司請求
      台中市環保局給付 320萬6260元及自台中市環保局收受中
      華工程公司催討之存證信函翌日即89年05月27日起至清償
      日止按年息百分之 5計付之利息，洵屬正當。原審就此部
      分，判命台中市環保局應給付中華工程公司64萬1252元及
      遲延利息，駁回其餘之請求（即 256萬5008元及遲延利息
      ），中華工程公司提起上訴，請求台中市環保局再給付25
      6萬5008元及自89年5月27日起至清償日止按年息百分之 5
      計付之利息，即屬有據。
    兩造關於此部分之其餘攻擊防禦方法及舉證，經核均與判
      決結果無影響，爰不逐一論述，併此明。
四、關於中華工程公司請求台中市環保局再給付 211萬9370元（
    即台中市環保局遲付 6期工程估驗款使中華工程公司所受損
    害額）部分：
  (1)按遲延之債務，以支付金錢為標的者，債權人得請求依法定
    利率年息百分之5計算之遲延利息，民法第233條第1項、第2
    03條定有明文。中華工程公司主張台中市環保局遲延給付如
    附表所示第1期至第6期之估驗款，各期遲延付款天數如附表
    所載，應按各期估驗款之金額，遲付估驗款之天數，依法定
    利率年息百分之 5計付遲延利息給中華工程公司，以賠償中
    華工程公司所受損害。故本件自應先審究兩造關於工程估驗
    款之約定給付期限為何日？
    系爭工程合約書第21條(二)約定：「工程開工後每月由甲方
      將乙方（指中華工程公司）在該期內完成之工程估驗計價
      ，支付該期估驗計價百分之90」（投標須知第 8條(2)同此
      意旨）、系爭工程合約書第24條約定：「甲方（指台中市
      環保局）有按期付款之義務，每期付款超過上開各條規定
       7日以上，致乙方遭受損失，應由甲方賠償之」，有系爭
      工程契約可按（見原審卷第33、34頁），此項約定，與國
      內營繕工程付款慣行之付款習慣相符，蓋考量營繕工程多
      具有標的金額龐大、工期漫長之特性，倘令承攬人概於工
      程全部完工及驗收完成後始請求工程款，其財力自難以負
      荷，且亦有失公平，另一方面，定作人亦得仰賴按期估驗
      程序掌握工程進度，並監督其品質，故雙方均有按期辦理
      估驗計價之義務，不得申請棄權或延期辦理，此為兩造工
      程合約附件之「投標須知」第8條第5款約定：「前項估驗
      ，均應按期辦理，不得申請棄權或延期辦理」之本旨。故
      定作人就估驗計價後之工程款，負有依約給付之義務。中
      華工程公司主張此項給付定有確定期限或可得確定之期限
      ，即屬有據。台中市環保局雖辯稱：工程合約書第21條第
      (二)款之規定係指工程開工後由甲方（即台中市環保局）每
      月對於乙方（即中華工程公司）所完成之工程估驗計價，
      支付估驗計價百分之90，然該條項之約定事實上僅就工程
      進行中關於估驗工程進度並計算價金之時間，予以明文而
      已，至於應付工程款之確切日期究竟為何，則未見明文云
      云。惟查營繕工程投標須知第8條第2項已明定：「開工後
      『每月』辦理估驗一次，支付『該期』估驗計價之九成款
      」，易言之，每月即為一期。手改之工程合約書第21條第
      2 款規定：「工程開工後『每月』由甲方將乙方在『該期
      』內完成之工程估驗計價，支付『該期』估驗計價百分之
      90」，由此約定觀之，亦係約定每月為一期。工程合約書
      第24條第 1款：「甲方（即台中市環保局）有『按期付款
      』之義務，如『每期付款』超過『上開各條規定』7 日以
      上，致乙方（即中華工程公司）遭受損失，應由甲方賠償
      之」，所謂「甲方有按期付款之義務」，即指台中市環保
      局有按月付款之義務，所謂「如『每期付款』超過『上開
      各條規定』7日以上」，即指每月付款超過該月月底逾7日
      以上。此係就上開條文參互以觀，必然之文義解釋。否則
      工程合約書第24條第 1款豈非虛設，此絕非雙方當事人之
      真意，另由營繕工程投標須知第8條第2項已明定：開工後
      『每月』．．．支付『該期』估驗計價之九成款」，足證
      係按月至遲於月底不論台中市環保局著手估驗計價與否，
      均應就該期工程付款，而此一付款金額係可得確定，並藉
      此避免台中市環保局故意不估驗計價或拖延估驗計價，使
      計價金額不明確，台中市環保局倘故意不估驗計價或拖延
      估驗計價，使計價金額不明確，則俟估驗計價確定金額後
      ，中華工程公司即得依工程合約書第24條第 1款請求遲延
      給付之損害賠償。惟為顧及萬一台中市環保局至月底始著
      手估驗計價，可能不及於月底付款，倘令負賠償遲延之損
      害，亦非公平，故工程合約書第24條第 1款約定：「甲方
      （即台中市環保局）有『按期付款』之義務，如『每期付
      款』超過『上開各條規定 7日以上』，致乙方遭受損失，
      應由甲方賠償之」，亦即須逾每期月底 7日以上，台中市
      環保局始負遲延賠償之責。又工程合約書第24條第 1款所
      規定：「每期付款超過『上開各條規定 7日以上』，．．
      ．，應由甲方賠償之。」，足見係確定期限之給付，台中
      市環保局未依上述約定給付估驗款，即應負遲延給付責任
      。中華工程公司就此部分損害，係以申請估驗日加計 1個
      月（以30日計）以及加計上述約定之 7日後，始開始計算
      法定遲延利息（見原審卷第110頁），自無不合。
    系爭工程合約書第21條第 2款付款辦法載明：「工程開工
      後每月（原印刷之文句為每15日，以手寫更改為每月）由
      甲方（即台中市環保局）將乙方（即中華工程公司）在該
      期內完成之工程估驗計價，支付該期估驗計價百分之90（
      原印刷之文句為百分之95，以手寫更改為百分之90）（原
      印刷之文句：「如遇物價指數應予調整時，則在每月月底
      按進度計算補行計價」等字，業已刪除）（見原審卷第33
      頁）。而工程補充說明書附註：１．本工程合約書第21條
      (二)修正為：「工程開工後每15日得由乙方申請甲方就該期
      內完成之工程估驗計價檢驗合格後，支付該期估驗計價百
      分之95，如遇物價指數應予調整時，則在每月月底按進度
      計算補行計價。工程若有逾期或施工品質不良情形，則完
      成超過百分之90時即不得辦理估驗」（見原審卷第37頁）
      ，兩者內容，稍有差異。即系爭契約書第21條第 2款，將
      工程開工後「每月」《印刷體》修改為「每15日」《手書
      體》；估驗計價「百分95」《印刷體》修改為「百分之90
      」《手書體》；而該補充說明書並未隨之修改，然系爭工
      程合約書第21條既係以手寫方式將原印刷之文句予以修改
      ，其修改之內容自係訂約當事人審究後合意而為之更改，
      自較慎重，自應以系爭工程合約書第21條所載內容為準，
      況補充說明書之性質僅係就原合約無規定之事項而為補充
      約定，玆關於估驗款之估驗日期及給付百分比，系爭工程
      合約書第21條已有明確約定，自無以補充說明書予以補充
      必要，是系爭估驗款之估驗，應以系爭工程合約書第21條
      所載者為準據。
    台中市環保局雖抗辯稱：一般工程慣例，承攬人在完成工
      作後欲請領工程款時，除須先確認工程之範圍以估定金額
      外，並由欲請領款項之一方開具發票以正式向定作人請款
      完成請款之手續，實無以承攬人報請估驗之時，即認定作
      人已有付款義務存在，台中市環保局應至中華工程公司正
      式出具發票請款時，始有付款義務等語。惟查系爭契約就
      付款方式除尾款部分有工程合約書第19條第 1款以發票請
      款之約定外，其餘各期款依手寫之工程合約書第21條第(二)
      款及營繕工程投標須知第8條第2項之規定，均課台中市環
      保局以估驗計價並付九成款之義務，且均未以發票作為台
      中市環保局付款之前提，發票之交付，僅屬中華工程公司
      收款時交給付款人之憑證，台中市環保局自難以中華工程
      公司未交付發票資為拒絕付款之理由，台中市環保局所辯
      ，尚非有據。又中華工程公司之交付發票，與台中市環保
      局應付估驗款之義務，兩者間並非立於對待給付地位，自
      不得主張同時履行抗辯。再者，縱令台中市環保局可行使
      同時履行抗辯，台中市環保局亦應於中華工程公司檢送估
      驗計價單請求估驗與付款之時行使之，惟台中市環保局於
      遲延給付當時既未提出同時履行抗辯，其債務人給付遲延
      之責任即繼續發生。其後台中市環保局取得發票並履行其
      付款義務後，遲延責任已然確定，遲延損害已然造成，且
      同時履行抗辯權復因台中市環保局業已付款、中華工程公
      司亦已交付發票而消滅，台中市環保局於同時履行抗辯權
      消滅後，方於中華工程公司請求本件遲延損害時，主張業
      已消滅之當時可得行使而未行使之同時履行抗辯，自屬無
      據。
    本院依職權向行政院公共工程委員會（下稱工程會）函查
      系爭工程估驗及計價期限之爭議，經工程會於97年6月9日
      以工程企字第 09700228780號函覆本院表示「依行政院90
      年2月23日行政院臺90會授三字第01583號函頒『公款支付
      時限及處理應行注意事項（下稱注意事項）』第 9點規定
      ：『工程款項付款期限及審核程序，契約有規定者，應確
      實依契約規定辦理；契約未規定者，依下列規定辦理：（
      一）估驗計價者，各機關於廠商提出估驗計價表（單）後
      ，至遲應於 5日內完成審核程序，並於接到廠商提出請款
      單據後5日內付款（第2款）』，第10點並有通知補正規定
      。爰此，契約如未載明機關辦理估驗計價之審核及付款期
      限，適用上開注意事項之規定；機關逾期付款所致之損害
      賠償，依來函所附契約第24條規定辦理」等語。本件契約
      訂立當時該注意事項雖尚未訂立，惟查注意事項係基於工
      程實務及機關辦理相關業務所制定而要求國內各級機關遵
      行之規定，雖其頒訂期間在本契約期間以後，但並非無參
      考之價值。中華工程公司主張申請估驗日加計一個月（30
      日）再加計 7日作（即37日）作為台中市環保局給付估驗
      計價款之期限，實已較前揭注意事項及工程會回函所示標
      準寬鬆，並已從寬考量台中市環保局之行政作業時間。是
      中華工程公司主張申請估驗日加計一個月（30日）再加計
      7日作（即37日），應堪採信。
    兩造均不爭執各期估驗實領工程金額、估驗款實際付款日
      分別為：
      第一期估驗：實領工程金額1493萬5759元，付款日為84年
      11月06日；第二期估驗：實領工程金額5695萬5659元，付
      款日為85年2月5日；第三期估驗：實領工程金額3201萬79
      33元，付款日85年04月16日；第四期估驗：實領工程金額
      3776萬9767元，付款日85年11月02日；第五期估驗：實領
      工程金額2371萬9351元，付款日86年05月22日；第六期估
      驗：實領工程金額7256萬2334元，付款日87年01月16日。
    台中市環保局遲付估驗款使中華工程公司所受之損害額如
      下：
      1.如附表所示第一期估驗款，於84年07月20日申請估驗，
        申請估驗後，依中華工程公司之主張，加計 1個月（30
        天）及 7日寬限期，即為該期估驗款之給付期限末日，
        準此，加計30日後為84年8月19日），再加計7日寬限期
        後，84年08月26日即為第一期估驗款給付期限之末日，
        應自翌日即84年08月27日起負給付遲延責任，算至第一
        期估驗款支付日84年11月06日止，共遲延72日，第一期
        估驗款為1493萬5759元，乘以年息百分之5，除以365日
        ，乘以72日，為147312元，此為台中市環保局遲付第一
        期估驗款使中華工程公司所受之損害額。
      2.如附表所示第二期估驗款，於84年10月17日申請估驗，
        申請估驗後，因部分份溝體斷裂應修補改善、箱涵鋼筋
        不列入該次估驗計價、整地部分腐質土辦理變更故該次
        不予估驗計價，中華工程公司稱台中市環保局於84年12
        月30日完成估驗報告，加計 7日寬限期後，85年1月7日
        即為第二期估驗款給付期限之末日，應自翌日即85年01
        月08日起負給付遲延責任，算至第二期估驗款支付日85
        年2月5日止，共遲延29日，第二期估驗款為00000000元
        ，乘以年息百分之5，除以365日，乘以29日，為226262
        元，此為台中市環保局遲付第一期估驗款使中華工程公
        司所受之損害額。
      3.如附表所示第三期估驗款，於85年01月31日申請估驗，
        申請估驗後，依中華工程公司之主張，加計37日，85年
        3月8日即為第三期估驗款之給付期限末日，應自翌日即
        85年3月9日起負給付遲延責任，算至第三期估驗款支付
        日85年4月16日止，共遲延39日，第三期估驗款為00000
        000元，乘以年息百分之5，除以365日，乘以39 日，為
        171055元，此為台中市環保局遲付第三期估驗款使中華
        工程公司所受之損害額。
      4.如附表所示第四期估驗款，於85年05月27日申請估驗，
        但因工程展延而暫緩計價，至85年8月9日始重新申請估
        驗，加計37日後為85年09月14日，即為第四期估驗款給
        付期限之末日，應自翌日即95年09月15日起負給付遲延
        責任，算至第四期估驗款支付日85年11月02日止，共遲
        延49日，第四期估驗款為00000000元，乘以年息百分之
        5，除以365日，乘以49日，為226674元，此為台中市環
        保局遲付第四期估驗款使中華工程公司所受之損害額。
      5.如附表所示第五期估驗款，於85年12月30日申請估驗，
        因第一工區西面與南面新增重力式擋土墻但未完成變更
        設計手續，而於86年02月24日重新申請估驗，以此日為
        準，加計37日後為86年4月2日，即為第五期估驗款給付
        期限之末日，應自翌日即86年4月3日起負給付遲延責任
        ，算至第五期估驗款支付日86年05月22日止，共遲延50
        日，第五期估驗款為00000000元，乘以年息百分之 5，
        除以 365日，乘以50日，為162461元，此為台中市環保
        局遲付第五期估驗款使中華工程公司所受之損害額。
      6.如附表所示第六期估驗款，於86年06月24日申請估驗，
        台中市環保局以施工進度落後預定進度百分之10為由，
        不予估驗，延至87年1月6日始付款，惟台中市環保局未
        舉證證明中華工程公司施工進度落後預定進度百分之10
        ，主張不予估驗即無理由，自應負遲延責任，以申請估
        驗日為準，加計37日後為86年07月31日，即為第六期估
        驗款給付期限之末日，應自翌日即86年8月1日起負給付
        遲延責任，算至第六期估驗款支付日87年1月6日止，共
        遲延 159日，第六期估驗款為00000000元，乘以年息百
        分之5，除以365日，乘以159日，為0000000元，此為台
        中市環保局遲付第六期估驗款使中華工程公司所受之損
        害額。
      7.如上所述，台中市環保局遲付工程估驗款使中華工程公
        司受損害之金額共0000000元（計算式：147312＋22626
        2＋171055＋226674＋162461＋0000000=0000000）。中
        華工程公司就此部分，請求台中市環保局給付之金額，
        在上述範圍內，洵屬正當。
五、綜上所述，中華工程公司本於承攬契約及債務履行遲延損害
    賠償之法律關係，得請求台中市環保局給付之工程款金額（
    即台中市環保局不當扣款之金額）為 320萬6260元及法定遲
    延利息；另中華工程公司得向台中市環保局請求賠償遲延給
    付估驗款使伊所受損害之金額為 251萬4231元（至中華工程
    公司請求台中市環保局遲付尾款使伊所受損害部分，未據台
    中市環保局聲明不服，不予論述），合計台中市環保局應給
    付中華工程公司572萬0491元，及其中320萬6260元自89年05
    月27日起至清償日止按年息百分之 5計算之利息，原審僅判
    命台中市環保局給付 103萬6113元（不含遲延給付尾款所受
    損害部分）及其中64萬1252元自89年05月27日起至清償日止
    按年息百分之 5計算之利息，中華工程公司就上開兩項部分
    聲明上訴，請求台中市環保局再給付 572萬1066元及遲延利
    息，其上訴在 468萬4378元（台中市環保局應再給付工程款
    256 萬5008元、應再給付遲付估驗款使中華工程公司受損害
    211 萬9370元，合計468萬4378元）及其中256萬5008元自89
    年5月27日起至清償日止按年息百分之5計算利息之範圍內，
    洵屬有據，應由本院將原判決關於此部分予以廢棄，改判如
    主文第二項所示，並就此部分，依兩造之聲請，各酌定相當
    擔保金額，分別為「准」、「免」假執行之宣告。至中華工
    程公司之上訴，超過上開範圍部分，業經本院前審判決駁回
    ，未據中華工程公司聲明不服已確定，附此敘明。
六、本件判決之基礎已臻明確，兩造其餘攻擊防禦方法及舉證，
    經核均與判決結果無影響，爰不逐一論述，併此明．
七、據上論結，本件上訴為有理由，依民事訴訟法第 450條、第
    78條、第463條、第390條第2項、第392條，判決如主文。
中    華    民    國    97    年    8     月    12    日
              民事第三庭    審判長法  官  陳照德
                                  法  官  曾謀貴
                                  法  官  李平勳
以上正本係照原本作成。
中華公司不得上訴。環保局得上訴。
如對本判決上訴，須於收受判決送達後二十日內向本院提出上訴
書狀，其未表明上訴理由者，應於提出上訴後二十日內向本院提
出上訴理由書（須按他造人數附具繕本）。上訴時應提出委任律
師為訴訟代理人之委任狀。具有民事訴訟法第四百六十六條之一
第一項但書或第二項之情形為訴訟代理人者，另應附具律師及格
證書及釋明委任人與受任人有該條項所定關係之釋明文書影本。
                                  書記官  江丞晏
中    華    民    國    97    年    8     月    13    日
                                                      Ａ


司法院資訊處製作；財團法人民間司法改革基金會備份。
